【裁判字號】    99,易,1202
【裁判日期】    991223
【裁判案由】    妨害名譽
【裁判全文】
臺灣臺南地方法院刑事判決              99年度易字第1202號
公  訴  人  臺灣臺南地方法院檢察署檢察官
被      告  吳湧輝
上列被告因侮辱案件，經檢察官提起公訴（九十九年度偵字第一
０四一六號），本院判決如下：
    主  文
吳湧輝公然侮辱人，處拘役伍拾日，如易科罰金，以新台幣壹仟
元折算壹日。
    事  實
一、吳湧輝原係臺南市安南區鳳凰里里長，前因鳳凰里里民翁臣
    邦幫助友人吳順興參選該里里長而與之不睦。吳湧輝於民國
    九十九年五月二十九日上午九時三十分許，前往位於臺南市
    ○○區○○路一段七００巷一號之草湖寮活動中心。而該中
    心適由台南市政府舉辦和順國宅社區管理委員會委員選舉作
    業。吳湧輝進入該活動中心瞭解該選舉活動順利進行後旋步
    出該活動中心，然在不特定多數人得共見共聞之該活動中心
    大門口處，遇見翁臣邦，吳湧輝即基於公然侮辱之故意，以
    台語對翁臣邦稱：「狗兒子、沒有用、靠老婆吃飯、狗兒子
    、沒膽出來跟我選里長、狗兒子」等粗鄙、輕視足以貶低翁
    臣邦人格及評價之穢詞，公然侮辱翁臣邦。
二、案經翁臣邦訴由台南市警察局第三分局報告台灣台南地方法
    院檢察署檢察官偵查起訴。
    理  由
壹、證據能力之認定：按被告以外之人於審判外之言詞或書面陳
    述，除法律有規定者外，不得作為證據，刑事訴訟法第一百
    五十九條第一項定有明文，查證人翁臣邦、徐榮元、黃素蘭
    等人於警詢及檢察事務官前所為之證述，係被告以外之人於
    審判外之陳述，且被告吳湧輝不同意作為證據，原則上不得
    作為認定被告吳湧輝犯罪之證據資料。另亦無證據得證前開
    證人於警詢及檢察事務官前之陳述具有刑事訴訟法第一百五
    十九條之二所示「具有較可信之特別情況，且為證明犯罪事
    實存否所必要」之回復證據能力之外部情況要件，是前揭證
    人於警詢及檢察事務官前之證述，應不得採為本案證據。
貳、犯罪事實之認定：
一、訊據被告吳湧輝於本院審理時固坦承於前揭時地曾至草湖寮
    活動中心，且告訴人翁臣邦亦在現場等情，惟矢口否認涉有
    侮辱犯行，辯稱：當日並未口出前揭穢語辱罵告訴人翁臣邦
    ；告訴人翁臣邦、徐榮元及黃素蘭等人均係其競選對手吳順
    興之助選人員，意欲藉此污衊以利吳順興之選情云云。
二、經查：
  (一)被告吳湧輝於九十九年五月二十九日上午九時三十分許，至
    位於臺南市○○區○○路一段七００巷一號適由台南市政府
    舉辦和順國宅社區管理委員會委員選舉作業之草湖寮活動中
    心處，且告訴人翁臣邦亦在現場等情，業據被告吳湧輝於本
    院審理時自承在卷，並經告訴人翁臣邦以證人身分具結後證
    述屬實，此部分事實應堪認定。
  (二)告訴人翁臣邦於本院審理時結證稱：被告於前揭之草湖寮活
    動中心門口處見到伊後，旋稱伊浪費社會資源，並即以台語
    辱罵伊：狗兒子、靠老婆吃穿、說伊不敢跟他選里長、狗兒
    子；並稱：說其做里長貪污是其本領；另結證稱：被告辱罵
    伊時，係站在活動中心門口等語（參見本院卷第二八頁、第
    二九頁）；證人即當日在活動中心外之徐榮元於本院審理時
    結證稱：九十九年五月二十九日上午九時三十分許，其在草
    湖寮活動中心門口處欲參加和順國民住宅管理委員會選舉投
    票；看到被告、翁臣邦相距約一至二公尺；被告以台語辱罵
    翁臣邦：狗兒子、靠老婆吃穿等語（參見本院卷第三一頁背
    面、第三三頁）；證人即當日在活動中心外之黃素蘭於本院
    審理時結證稱：被告當日經市府官員請其離開活動中心後，
    行至門口時看到告訴人翁臣邦，即指責告訴人浪費社會資源
    ，翁臣邦則反駁說是何人在浪費資源，被告旋以台語辱罵告
    訴人稱：狗兒子、沒有用、靠老婆吃穿等語（參見本院卷第
    三四頁背面），是觀告訴人、證人徐榮元、黃素蘭三人就被
    告如何與告訴人會面進而發生衝突、被告以前揭穢語辱罵告
    訴人時所處位置、使用穢語之語言種類等事項之相關證述均
    屬相符。而其等證述有關被告辱罵告訴人之穢語內容，亦大
    致相符，足認告訴人、證人徐榮元、黃素蘭三人證述被告於
    前揭時地以穢語辱罵告訴人一事，應非無據。另證人黃素蘭
    於本院審理時另證稱：當日被告辱罵告訴人後，其曾建議翁
    臣邦控告被告等語（參見本院卷第三六頁），而證人即當日
    到場處理相關選舉事務之台南市政府都市發展處都市更新科
    科長謝文娟於本院審理時到庭證稱：當日其在活動中心內處
    理相關選舉事務，聽聞被告與翁臣邦在活動中心外講話聲音
    很大，其因而外出觀看，看到告訴人等一群人與被告發生爭
    執；當天雖未仔細聽聞被告與告訴人爭執之內容，但有聽到
    有人表示要錄音、提告；另證稱：表示提告之人係告訴人翁
    臣邦那群人等語（參見本院卷第七三頁背面、第七四頁、第
    七五頁）。依此，證人謝文娟於本院審理時之證述，雖非直
    接證述被告對告訴人所為之言語，但其證述聽聞被告與告訴
    人爭執後，告訴人方之反應，與證人黃素蘭所為證述相符，
    此亦足以佐證證人黃素蘭前開證述與事實相符，當可採認。
  (三)被告雖另辯稱：告訴人、證人徐榮元、黃素蘭三人均屬其選
    舉對手吳順興之競選幹部，意欲藉本案污衊被告，其等之證
    言應無可採。惟告訴人、證人徐榮元、黃素蘭等三人均經本
    院傳喚到庭依法命其具結後始為前開證詞（參見本院卷第三
    九頁至第四一頁）。是其等於本院審理時以證人身分陳述之
    證詞如有不實，則需承擔刑法偽證罪之責，故不應僅以前揭
    告訴人等三位證人之政治立場與被告相左，即認其等之證詞
    均屬不實。況有立場中立之證人謝文娟於本院審理時之前開
    證述得以佐證證人證述之真實性、可信性。故被告前開所辯
    ，當無可採。
  (四)被告辯稱證人即台南市政府職員鄭錫昌於案發當時在其身邊
    ，聲請傳訊該證人到庭證述其並未以前開穢語辱罵告訴人云
    云。惟證人鄭錫昌於本院審理時具結後證稱：被告原在活動
    中心內，為避免妨害他人投票，故請被告離開；另證稱：其
    不知道被告離開後，是否與別人發生衝突；當日其與被告距
    離約三至五公尺，從其角度觀看，僅能看到被告背影，且因
    活動中心聲音吵雜，故亦未能聽聞被告等人談話內容等語（
    參見本院卷第三七頁）。是以證人鄭錫昌並未親見聽聞被告
    與告訴人間對話之過程與內容，是其證詞無從作為對被告有
    利認定之依據。
  (五)被告於本院行準備程序及審理時聲請調查下列證據，本院認
    無調查之必要，理由詳下：
    (1)被告於本院行準備程序聲請傳訊證人即台南市政府職員黃
      欽發到庭，欲證明當日其並未以前開穢語辱罵告訴人云云
      。惟黃欽發於被告與告訴人爭執時，當時均在活動中心內
      ，並未隨同其他台南市政府職員外出查看一節，業據台南
      市政府職員鄭錫昌於本院審理時證述明確（參見本院卷第
      三八頁），是證人黃欽發於案發之際，並未離開活動中心
      ，顯未親見被告與告訴人發生爭執之過程，當可認定其到
      庭證述並無助於本案事實之認定，自無傳訊之必要。
    (2)被告於本院審理時聲請函調九十九年五月二十九日和順國
      宅社區管理委員會委員選舉名冊及委託書，並稱該次選舉
      因人數不足而流會，當日有多人到場並未進入投票，欲證
      明告訴人等人之證詞不實云云。惟本案爭點為被告是否以
      前開穢語辱罵告訴人，此與案發當日之選舉人員、過程、
      結果無涉，被告聲請此部分證據調查與本案爭點無涉，當
      無調查之必要。
    (3)被告於本院九十九年十二月九日審理時聲請傳訊告訴人翁
      臣邦，欲證明告訴人當日有無去投票云云。惟告訴人翁臣
      邦於案發當日是否入內投票，實與本案被告公然侮辱犯行
      是否成立無涉，況告訴人於九十九年十月十二日本院審理
      時，已曾以證人身份到庭證述，被告並未提出有何與本案
      有關而未及詢問告訴人之待證事項，自無再行傳訊告訴人
      之必要。
  (六)綜上所述，被告於前揭時地以前開穢語公然侮辱告訴人之犯
    行明確，堪以認定，應依法論科。
三、核被告所為係犯刑法第三百零九條第一項之公然侮辱罪。爰
    審酌被告犯罪動機、手段、大庭廣眾之下，以穢語侮辱告訴
    人，對告訴人名譽影響之程度、犯罪後否認犯行之態度等一
    切情狀，量處如主文所示之刑，並諭知易科罰金之折算標準
    ，以資懲儆。
據上論斷，應依刑事訴訟法第二百九十九條第一項前段，刑法第
三百零九條第一項、第四十一條第一項前段，刑法施行法第一條
之一，判決如主文。
本案經檢察官許華偉到庭執行職務
中    華    民    國    99    年    12    月    23    日
                      刑事第四庭
                          法  官   卓穎毓
以上正本證明與原本無異。
如不服本判決應於收受本判決後10日內向本院提出上訴書狀，並
應敘述具體理由。其未敘述上訴理由者，應於上訴期間屆滿後20
日內向本院補提理由書狀（均須按他造當事人之人數附繕本）「
切勿逕送上級法院」。
                          書記官   林書婷
中    華    民    國    99    年    12    月    23    日
附錄法條：
中華民國刑法第309條
公然侮辱人者，處拘役或 3 百元以下罰金。
以強暴犯前項之罪者，處 1 年以下有期徒刑、拘役或 5 百元以
下罰金。

司法院資訊處製作；財團法人民間司法改革基金會備份。
